臺灣臺南地方法院刑事判決　　　　　　　　　　　　　　九十年度自字第四四號
　　自　訴　人　甲　○　○
　　被　　　告　乙　　　○
　　　　　　　　丙　○　○
　　　　　　　　丁　○　○
右列被告因詐欺案件，經自訴人提起自訴，本院判決如左：
    主  文
乙○、丙○○、丁○○均無罪。
    理  由
一、自訴意旨略以：被告丁○○於民國九十年七月五日持被告乙○為發票人、發票日
    分別為九十年十月二十日及九十年十月三十日、面額各為新臺幣（下同）三十萬
    元及十萬元之支票二紙向自訴人調現，佯稱上開二紙支票係其承包被告丙○○所
    承攬舊里搭建鐵厝工程之工程款，由地主支付予丙○○之預付款項，絕對無問
    題，因其需發薪資予工人，故先向自訴人調現云云，自訴人乃於同年月十一日親
    往工地查看，向被告丙○○詢問被告丁○○所言是否屬實，被告丙○○稱被告丁
    ○○所言實在，並願在支票背書，惟經自訴人向銀行提示後，竟因存款不足而退
    票，自訴人始知受騙；嗣經自訴人私下查訪上開工程之地主為何忠政，並非被告
    乙○，且被告乙○之住址與被告丙○○之住址相同，足見被告三人係基於使自訴
    人交付財物之共同犯意，由被告丁○○及丙○○以被告乙○為發票人之支票佯稱
    係地主所交付之工程款欺瞞自訴人，使自訴人陷於錯誤交付財物，因認被告三人
    涉犯詐欺罪嫌等語。
二、按犯罪事實應依證據認定之，無證據不得推定其犯罪事實；又不能證明被告犯罪
    者，應諭知無罪之判決，刑事訴訟法第一百五十四條、第三百零一條第一項分別
    定有明文。認定不利於被告之事實，須依積極證據，苟積極證據不足為不利於被
    告事實之認定時，即應為有利於被告之認定，更不必有何有利之證據。此之所謂
    證據，須確屬能為被告有罪之證明，而無瑕疵可指者，始足當之；再者，犯罪事
    實之認定，應憑證據，所謂證據，須適於為被告犯罪事實之證明者，始得採為斷
    罪資料，如未能發現相當證據，或證據不足以證明，自不能以推測或擬制之方法
    以為裁判基礎；又所謂認定犯罪事實所憑之證據，雖不以直接證據為限，間接證
    據亦包括在內，然而無論直接或間接證據，其為訴訟上之證明，須於通常一般人
    均不致有所懷疑，而得確信其為真實之程度，始得據之為有罪之認定，倘其證明
    尚未達到此一程度，而有合理懷疑存在時，即應為無罪之判決（最高法院二十九
    年上字第三一○五號、三十年上字第八一六號、四十年台上字第八六號、五十三
    年台上字第二七五○號、七十六年台上字第四九八六號判例參照）。又刑法第三
    百十九條第一項詐欺取財罪之成立，須行為人主觀上有為自己或第三人不法所有
    之意圖，客觀上係以詐術使人將本人或第三人之物交付為要件。所謂以詐術使人
    交付，必須被詐欺人因其詐術而陷於錯誤，若其使用方法，不能認為詐術，亦不
    致使人陷於錯誤，即不構成該罪（最高法院四十六年台上字第二六○號判例參照
    ）；再刑法第三百三十九條之詐欺罪，係以行為人於客觀上施用詐術使人陷於錯
    誤，並於行為之初，即已意圖為不法之所有或意圖得財產上之不法利益，為其構
    成要件；故如依積極證據足可證明行為人確係意圖不法所有時，固得論以刑法第
    三百三十九條之罪，倘若行為人施詐時之意圖尚有存疑，依調查之結果復不足以
    認定其自始具有上述主觀犯罪構成要件，即不能概對被告繩以刑事責任。末按民
    事債務當事人間，若有未依債務本旨履行給付之情形，在一般社會經驗而言，原
    因非一，因不可歸責之事由無法給付，或因合法得對抗他造主張抗辯而拒絕給付
    ，其至債之關係成立後，始行惡意遲延給付，皆有可能，非必出於自始無意給付
    之詐欺犯罪一端，苟無足以證明其在債之關係發生時，自始即具有不法所有意圖
    之積極證據，亦僅能令負民事之遲延給付責任，在別無積極證據之情形下，自難
    違反刑事訴訟法第一百五十四條之規定，以被告單純債務不履行之狀態，推定被
    告自始即有不法所有之意圖而施用詐術。
三、自訴人認被告三人涉犯詐欺罪嫌，無非以上開支票上之發票人係被告乙○，並非
    該工程之地主何忠政，被告丁○○及丙○○竟佯稱上開支票係地主給的工程款，
    使其陷於錯誤而支付財物；且上開支票屆期均不獲兌現，並提出上開支票暨退票
    理由單影本各二紙為證等為其主要論據。訊據被告三人堅決否認有何詐欺犯行，
    被告丁○○辯稱：向自訴人調借本件款項時，只說是工程票款，並未說是地主的
    支票，又自訴人並不拒絕丙○○的票，我當時也不知道票主乙○與丙○○之關係
    ，且向自訴人週轉十三萬元部分時，自訴人徵信結果並無退補紀錄，故未向自訴
    人說明該款項是丙○○要借的，沒有詐欺自訴人等語；被告丙○○辯稱：我請丁
    ○○幫忙調現，扣掉利息後，僅取得十二萬元，也不知道丁○○向誰調現，直到
    自訴人拿三十萬元之支票至工地要求伊背書時，才知道自訴人是借款人；且自訴
    人在換票後拿三十萬元之支票前來詢問，我回答票是我開的，並未說是地主的票
    ，自訴人就叫我背書，我未詐欺等語；被告乙○則辯稱：支票都是我先生處理的
    ，我不認識自訴人等語。經查：
    (一)被告丁○○部分：
      1.被告丁○○供稱：系爭三十萬元支票係承攬丙○○承包之鐵皮屋鋼架施作工
        程，由被告丙○○預先支付之工程款，最初發票日為九十年八月二十日，又
        因丙○○另外支付面額十三萬元、發票日九十年八月三十日之支票，請求幫
        忙調現。為此伊乃轉向自訴人調現，惟因自訴人現款不足，僅先週轉十三萬
        元那張，扣掉月息二分半後，僅拿了十二多萬元，交付予被告丙○○。隔一
        星期後，再拿上開三十萬元之支票向自訴人調錢，分三次拿錢，扣掉利息後
        ，共拿了二十七、八萬元，用以支付工人之薪資，嗣上開二紙支票到期均跳
        票，才由被告丙○○再各換開面額十萬元、發票日九十年十月二十日及面額
        三十萬元、發票日九十年十月三十日之支票二紙，由伊交予自訴人，換票前
        後之發票人都是乙○等情（見本院卷第一八至二一頁、第二三頁），核與同
        案被告丙○○供稱：因被告丁○○有困難，故在工程未完成前向伊調票週轉
        ，等工程結束後，系爭票款再用以抵付工程款，伊有另外簽發十三萬元支票
        請被告丁○○幫伊調十三萬元現款，但扣掉利息後，被告丁○○僅交予伊十
        二萬元等語（見本院卷第二一頁）相符，且為自訴人所不否認，應可採信為
        真實。
      2.自訴人雖主張被告丁○○向其調現時，有言明不收被告丙○○開立之支票，
        惟為被告丁○○所否認，自訴人又未提出任何證據以實其說；且本件系爭二
        紙支票之發票人係乙○，並非被告丙○○；參諸同案被告丙○○亦供稱：拿
        支票給被告丁○○時，並未說是其太太的票（本院卷第五○頁），足見被告
        丁○○確實不知被告乙○與丙○○係夫妻關係，其認係第三人簽發之客票，
        亦屬常情，自難認被告丁○○有何施用詐術或使自訴人陷於錯誤之行為。
      3.本院依職權調取系爭支票帳戶之信用狀況，上開系爭支票帳戶於九十年八月
        以前，僅於八十九年七月二十七日及九十年七月二日各有一筆「註銷」及「
        註記」紀錄，別無其他退票紀錄，是既已依規定辦理「註銷」及「註記」，
        該帳戶即無退票紀錄之記載，此有法務部票據信用資訊連結作業查詢明細表
        一件在卷可稽（見本院卷第五四至五五頁），足見該支票帳戶於斯時之信用
        狀況良好，自訴人稱該帳戶信用不好，係因被告丁○○強調系爭支票係地主
        親自簽發之支票，伊才將錢借出等語，已非無疑。且自訴人又未提出任何證
        據足資證明被告丁○○曾向其強調系爭支票係地主親自簽發一情，自難僅憑
        自訴人單方面之指述即遽認被告丁○○有其所稱之施用詐術行為。
      4.又被告丁○○向自訴人所調之款項中之十二萬元，雖係被告丙○○請其幫忙
        調現，惟既係被告丁○○出面向自訴人借款，且又依自訴人之要求在系爭支
        票上背書，其與自訴人間之債權債務關係即已成立，至其將所借得之款項再
        轉借予被告丙○○，乃屬其資金運用之自由，尚難以被告丁○○未事先言明
        其中有部分款項擬交付予他人使用或事後被告丁○○將所借得之款項轉借予
        他人等情事，即認被告丁○○有詐欺之犯意。
      5.刑法上詐欺罪之立法意旨，係以禁止於經濟行為中使用不當之方法得利為規
        範目的，而經濟行為亦因其行為本質及類型，而於交易領域中有其特有之行
        為特性，法律原則上固應保障交易之秩序，惟於具體案例中，亦應顧及交易
        雙方為交易行為時，是否有具體情事，足認其違背正當之經濟秩序，而應予
        以制裁。否則，經濟行為本身原寓有不同程度之不確定性或交易風險，交易
        雙方本應自行估量其主、客觀情事及搜集相關資訊，以作為其判斷之參考。
        以常見之親人、朋友間之借用票據為例，出借票據之一方本應自行考量對方
        之資格、能力、信用，及交易內容之資金風險等等因素，除具違反詐欺罪之
        具體情事外，非謂當事人之一方有無法依約履行之情形，即應成立詐欺罪。
        經查，自訴人從事保險業，因朋友介紹始認識被告丁○○，為向被告丁○○
        招攬保險，才在被告丁○○有困難時，借錢供其週轉，每次都借一、二十萬
        元，月息二分半，自訴人除均要求被告丁○○背書外，並打電話至銀行徵信
        ，才借款予被告丁○○等情，業據自訴人自陳明確（見本院卷第二四頁），
        足見被告丁○○並非第一次向自訴人調現，且被告供稱之前向自訴人所借款
        項都有償還一情，又為自訴人所不否認，是依二人間之交易往來模式觀之，
        自訴人係經過徵信及通盤考慮被告丁○○先前之信用狀況後才決定將款項出
        借予被告丁○○，尚難認其有何陷於錯誤之情事；況刑事被告依法不負自證
        無罪之義務，故在別無積極證據之情形下，自難違反刑事訴訟法第一百五十
        四條之規定，以被告丁○○單純債務不履行之狀態，推定被告丁○○自始即
        有不法所有之意圖而施用詐術。
    (二)被告丙○○部分：
      自訴人雖陳稱於九十年七月間系爭支票換票前即至工地向被告丙○○詢問，被
      告丙○○告知係地主開立的票，伊請被告丙○○背書後，才將三十萬元部分之
      款項借予被告丁○○，因認被告丙○○涉有詐欺情事。惟為被告丙○○所否認
      ，並以前揭情詞置辯。經查，依同案被告丁○○供陳：換票前之二紙支票由伊
      背書，換票後之二紙支票，伊及被告丙○○都有背書等語（見本院卷第一八至
      二一頁及第二三頁）；參以自訴人自承其不知有部分款項係被告丙○○要借的
      ，亦不知系爭支票係被告丙○○之支票，否則即不會出借該筆款項一情（本院
      卷第五一頁），足見在換票前自訴人既不知被告丙○○係債務人，即無要求被
      告丙○○背書之理，是其稱在換票前即要求被告丙○○背書，不合常理，尚難
      遽採信為真實；況果如自訴人所言，被告丙○○係告知系爭支票為地主所開立
      ，則在自訴人不知被告丙○○係債務人，被告丙○○又未承認係支票簽發人之
      前提下，自訴人實無立場要求被告丙○○背書。綜上，被告丙○○並未親自向
      自訴人調借款項，又查無其他積極證據足資證明被告丙○○有何施用詐術之犯
      行，自不得僅以嗣後系爭支票退票及被告丙○○有在系爭支票上背書等為由，
      即遽推論被告丙○○請被告丁○○幫忙調現時即有不法所有意圖之詐欺犯意。
    (三)被告乙○部分：
      經查，自訴人在退票前均未曾與被告乙○有過接觸，業據自訴人陳述綦詳（見
      本院卷第二五頁），是被告乙○既從未與自訴人有過接觸，如何對自訴人施用
      詐術？且衡諸被告丁○○向自訴人調現時，並不知道票主乙○與被告丙○○之
      關係，已如前述，足見被告乙○僅係單純之發票人，其間之調現週轉情節與其
      無涉；此外復查無其他積極證據足資證明被告乙○有何詐欺之犯行，自不得僅
      憑被告乙○係上開支票之發票人及被告乙○係丙○○之配偶，推定被告乙○有
      何詐欺行為。
四、綜上所陳，本件並無積極證據足認被告三人有何詐欺取財之行為，揆諸前開判例
    及條文意旨，應認被告三人詐欺取財之犯行均屬不能證明，應諭知被告無罪之判
    決。
據上論斷，應依刑事訴訟法第三百四十三條、第三百零一條第一項，判決如主文。
中      華      民      國    九十一    年      三      月      六      日
                                  臺灣臺南地方法院刑事第四庭
                                      審判長法  官  簡  慧  娟
                                            法  官  陳  欽  賢
                                            法  官林  欣  玲
右正本證明與原本無異。
如不服本判決，應於判決送達後十日內，向本院提出上訴狀。
                                            書記官  莊  淑  雅
中      華      民      國    九十一    年      三      月      七      日
